【裁判字號】    94,簡,670
【裁判日期】    950117
【裁判案由】    醫療法
【裁判全文】
臺北高等行政法院判決
                                     94年度簡字第00670號
原      告  甲○○
被      告  臺北縣政府
代  表  人  乙○○（縣長）
訴訟代理人  丙○○
上列當事人間因醫療法事件，原告不服行政院衛生署中華民國94
年6月2日衛署訴字第0940012627號訴願決定，提起行政訴訟，本
院判決如下：
    主  文
原告之訴駁回。
訴訟費用由原告負擔。
    事  實
一、事實概要：原告在台北縣三峽鎮○○街13號經營「草藥點痣
    」，於民國（下同）93年12月間在電腦網站（http：//www
    .4-nice.com/agent.htm）刊登「100﹪草藥除痣．．．絕不
    留疤．．．免手術雷射．．．」等文詞之廣告，經民眾於93
    年12月21日向行政院衛生署檢舉，復經行政院衛生署移送被
    告所屬衛生局查證認屬違規醫療廣告，被告乃以原告違反醫
    療法第84條規定，依同法第104條規定，於94年2月14日以北
    府衛醫字第0940008914號行政處分書處原告新台幣（下同）
    5萬元罰鍰。原告不服，提起訴願，遭決定駁回，遂提起行
    政訴訟。
二、兩造聲明：
    (一)原告聲明：
      1.訴願決定及原處分均撤銷。
      2.訴訟費用由被告負擔。
    (二)被告聲明：
      如主文所示。
三、兩造之主張：
    (一)原告主張：
      1.原告在民間習得傳統民俗草藥點痣，並未使用儀器未交
        付或使用藥品，未有侵入性，僅以傳統習用方式，對人
        體上的痣處理，自當不列入醫療管理之行為，且在各個
        公家單位之福利社（如鐵路局、電信局、桃園縣政府‧
        ‧‧）等服務群眾多年深受好評，並有國外媒體（日本
        亞細亞航空）雜誌前來採訪拍照並將專訪刊載於雜誌內
        。
      2.原告深覺，對於痣方面的處理，可以簡單、安全的方式
        為之，惟國內卻未見有任何單位加以輔導，因此原告在
        網路上架設網站（www.4-nice.com）告知國內外需要服
        務的民眾，原告以百分之百的草藥點痣，絕不留疤，以
        此方便有效經濟的方式處理，較雷射、開刀有過之而無
        不及。
      3.然被告所屬衛生局卻以百分之百草藥點痣，絕不留疤免
        手術、雷射之文辭認定為招徠患者醫療為目的之醫療廣
        告。原告認為點痣乃民俗療法，並非醫療行為，故不應
        列入醫療管理範圍，而長有痣者亦非患者。被告所屬衛
        生局認定原告為非醫療機構招徠患者，以醫療為目的之
        醫療廣告，處以5萬元之罰鍰，實難令原告折服，請鈞
        院詳察，判決如訴之聲明所載。
    (二)被告主張：
      1.按醫療法第84條規定：「非醫療機構，不得為醫療廣告
        。」第87條規定：「廣告內容暗示或影射醫療業務者，
        視為醫療廣告。」第104條規定：「違反第84條規定為
        醫療廣告者，處新台幣5萬元以上25萬元以下罰鍰。」
        此為醫療法所明訂。
      2.行政院衛生署82年11月19日衛署醫字第82075656號公告
        不列入醫療管理之行為及其相關事項：(一)不列入醫療管
        理之行為如左：1.未涉及接骨或交付內服藥品，而以傳
        統之推拿手法，或使用民間習用之外敷膏藥、外敷生草
        藥與藥洗，對運動跌打損傷所為之處置行為。2.未使用
        儀器，未交付或使用藥品，或未有侵入性，而以傳統習
        用方式，對人體疾病所為之處置行為。如藉按摩、指壓
        、刮痧、腳底按摩、收驚、神符、香灰、拔罐、氣功與
        內功之功術等方式，對人體疾病所為之處置行為。(二)前
        項不列入醫療管理之行為，除標示其項目外，依醫療法
        第59條（修正後為第84條）規定，不得為醫療廣告。」
        、行政院衛生署93年7月21日衛署醫字第0930027879號
        函釋略以：「按本署82年11月19日衛署醫字第82075656
        號公告，不列入醫療管理行為，除標示其項目外，依醫
        療法規定，不得為醫療廣告，至所稱『項目』，係指刮
        痧、收驚、神符、拔罐、氣功等之處置行為。」就原告
        辯稱：「本人在網路上自設一個（www.4-nice.com）的
        網站，可告知國內外需要接受服務之民眾安全、經濟、
        方便、有效之處理方式，比雷射、開刀，有過之無不及
        。」依醫療法規定，原告「草藥點痣」雖符合衛生署於
        82年11月19日衛署醫字第82075656號公告1.不列入醫療
        管理之行為及相關事項（1）未涉及接骨及交付內服藥
        品，而以傳統之推拿手法，或使用民間習用之外敷藥物
        、外敷生草藥與藥洗，對運動跌打損傷所為之處置行為
        。但違反2.前項不列入醫療管理之行為，除標示其項目
        外，依醫療法第84條（舊醫療法59條）規定，不得為醫
        療廣告。
      3.原告所提行政訴訟理由略以：前揭廣告並無涉及醫療行
        為或招徠醫療業務之文詞。
      4.卷查原告非醫療機構，卻於網際網路（http：//www.4-
        nice.com/agent.htm）刊登如事實之廣告內容，其中「
        100％草藥除痣、絕不留疤免手術雷射‧‧‧等」等詞
        句，核與前揭行政院衛生署88年7月15日衛署醫字第
        88037135號函釋之規定已涉及暗示或影射醫療業務，核
        屬違規醫療廣告。是以，原告之違規事證明確，洵堪認
        定。
      5.綜上論結，被告所為之行政處分，揆諸前揭法令規定，
        應無不合，請予維持；本件訴訟為無理由，請駁回原告
        之訴。
    理  由
一、按「非醫療機構，不得為醫療廣告。」「廣告內容暗示或影
    射醫療業務者，視為醫療廣告。」「違反第84條規定為醫療
    廣告者，處新台幣5萬元以上25萬元以下罰鍰。」為醫療法
    第84條、第87條第1項及第104條所明定。又行政院衛生署於
    82年11月19日以衛署醫字第82075656號公告：「主旨：公告
    不列入醫療管理之行為及其相關事項。公告事項：1.不列入
    醫療管理之行為如下：未涉及接骨或交付內（服）藥品，而
    以傳統之推拿方法，或使用民間習用之外敷藥膏、外敷生草
    藥與藥洗，對運動跌打損傷所為之處置行為。未使用儀器，
    未交付或使用藥品，或未有侵入性，而以傳統習用方式，對
    人體疾病所為之處置行為。如藉按摩、指壓、刮痧、腳底按
    摩、收驚、神符、香灰、拔罐、氣功與內功之功術等方式，
    對人體疾病所為之處置行為。2.前項不列入醫療管理之行為
    ，除標示其項目外，依醫療法第59條（修正後為第84條）規
    定，不得為醫療廣告。」
二、查本件原告經營之「草藥點痣」，非醫療機構，原告亦未取
    得合法醫師資格，依法不得為醫療廣告，惟其卻於事實欄所
    揭時間及網站，刊登載有「100﹪草藥除痣‧‧‧絕不留疤
    ．．．免手術雷射‧‧‧」等文詞之廣告，經被告所屬衛生
    局人員分別於94年1月17日及28日至現場稽查，並訪談原告
    ，經其坦承刊登系爭廣告不諱，此有系爭廣告、被告所屬衛
    生局現場稽查工作日誌表及訪問紀要影本等資料附原處分卷
    可稽，自堪信為真實。
三、原告起訴意旨雖稱其「草藥點痣」並非醫療管理之行為，其
    刊登於網站內容，亦非醫療廣告云云。惟查，原告之「草藥
    點痣」，雖符合行政院衛生署82年11月19日衛署醫字第
    82075656號公告1.不列入醫療管理之行為及相關事項（1）
   未涉及接骨及交付內服藥品，而以傳統之推拿手法，或使用
    民間習用之外敷藥物、外敷生草藥與藥洗，對運動跌打損傷
    所為之處置行為；但其刊登載有100﹪草藥除痣、絕不留疤
    、免手術雷射等文詞之廣告，以招徠患者，已涉及暗示或影
    射醫療業務，核屬前揭公告2.之醫療廣告，並無疑義。；又
    本件被告係以原告刊登違規醫療廣告而為處罰，非以原告是
    否為醫療行為論處，併予敘明。
四、從而，被告依首揭法條規定，裁處原告5萬元罰鍰處分，並
    無違誤，訴願決定予以維持，亦無不合。原告仍執前詞訴請
    撤銷，核無理由，應予駁回。又本件為簡易訴訟程序事件，
    依卷內資料，事證已臻明確，故不經言詞辯論為之。
據上論結，本件原告之訴為無理由，依行政訴訟法第233條第1項
、第236條、第195條第1項後段、第98條第3項前段，判決如主文
。
中    華    民    國    95    年     1    月   17     日
                      第  二  庭  法  官  李得灶
上為正本係照原本作成。
本件以訴訟事件所涉及之法律見解具有原則性者為限，始得於本
判決送達後20日內向本院提出上訴狀並表明上訴理由，如已於本
判決宣示後送達前提起上訴者，應於判決送達後20日內補具上訴
理由（均按他造人數附繕本），且經最高行政法院許可後方得上
訴。
中    華    民    國    95    年     1    月   18     日
                                  書記官  陳清容


司法院資訊處製作；財團法人民間司法改革基金會備份。
